臺灣高雄地方法院刑事判決　　　　　　 96年度簡上字第742號
　　上　訴　人　臺灣高雄地方法院檢察署檢察官
　　被　　　告　丙○○
上列上訴人因被告詐欺案件，不服本院96年度簡字第3101號中華
民國96年6 月29日第一審判決（聲請審理案號：96年度偵字第10
510號），提起上訴，本院管轄之第二審合議庭判決如下：
    主  文
原判決撤銷。
丙○○幫助犯詐欺取財罪，累犯，處有期徒刑肆月，減為有期徒
刑貳月，如易科罰金，以銀元佰元即新臺幣玖佰元折算壹日。
    事  實
一、丙○○前因懲治盜匪條例案件，經本院以78年度訴字第1921
    號判處有期徒刑7 年6 月，嗣經上訴，經台灣高等法院台南
    分院以79年度上訴字第741 號駁回上訴確定，於民國82年7
    月3 日縮短刑期假釋出監，假釋期間並付保護管束，嗣經撤
    銷假釋入監執行，復於87年4 月2 日縮短刑期假釋出監，88
    年6 月30日縮刑期滿未經撤銷假釋而視為已執行完畢。詎仍
    不知悔改，丙○○依一般社會生活經驗，應可知悉一般人均
    可自行申請金融帳戶使用，如非意圖供犯罪使用，並無蒐集
    他人帳戶之必要，並可預見提供金融帳戶供人使用，可能幫
    助他人遂行詐欺犯行，竟仍基於幫助他人為前開犯罪之不確
    定故意，於90年12月24日起至91年2 月28日止之不詳時間，
    在高雄市不詳地點，以新臺幣（下同）不詳之代價，將其前
    於90年12月19日申請之中華郵政股份有限公司（現已更名為
    台灣郵政股份有限公司）大寮郵局帳號、局號0000000-0000
    000 號帳戶（下稱本件帳戶），於90年12月24日核發卡片及
    開辦語音系統後，將本件帳戶之存摺、金融卡及印章等物，
    交付予真實姓名不詳之成年人轉供某詐欺集團成員使用，嗣
    於91年2 月間該成年人所屬詐騙集團在某報紙刊登「天堂鳥
    俱樂部」公關公司廣告，徉稱提供陪同考察之仲介服務，甲
    ○○遂依報載0000000000號行動電話與自稱「沈副理」之男
    子詢問詳情，並留下電話號碼，甲○○於91年3 月6 日接獲
    該成年人所屬之詐騙集團來電，徉稱將邀甲○○陪同前往深
    圳、澳門地區考察，陪同考察之報酬為每日70萬元，將於同
    月8 日出發，惟成行前，該詐騙集團成員復分別詐以「葉素
    菲」之特別助理「徐小姐」與天堂鳥俱樂部總經理「沈冠雄
    」、「魏孫偉」、副理「沈明輝」之名義，持0000000000、
    0000000000、0000000000、0000000000行動電話與甲○○聯
    繫，要求甲○○先行代墊香港麗晶飯店、半島酒店之訂房費
    用、遊艇費用，訛稱待日後支付報酬時將一併歸還，甲○○
    不疑有他，遂依指示將款項陸續匯款至林真真、陳祖榮、廖
    瑞東、陳仁傑、劉黃翊偉、張克勤、古崇民、王凱中、黃孟
    通、王冠雄、林冠雄等人之帳戶，並於91年3 月9 日匯款至
    丙○○本件帳戶28,000元。嗣甲○○於匯款後察覺有異，始
    知受騙。
二、案經甲○○訴由台灣台北地方法院檢察署呈請台灣高等法院
    檢察署移轉臺灣高雄地方法院檢察署檢察官偵查聲請以簡易
    判決處刑。
    理  由
壹、程序事項：
一、按當事人、代理人或辯護人於法院調查證據時，知有第159
    條第1 項不得為證據之情形，而未於言詞辯論終結前聲明異
    議者，視為有前項之同意，刑事訴訟法第159 條之5 第2 項
    定有明文。本案以下認定事實所引用之傳聞證據，檢察官未
    於言詞辯論終結前就證據能力表示異議（見本院96年11月28
    日審判筆錄第2 頁），而各該證據之取得亦無違法不當之情
    事，作為證據並無不適當，依上開說明，本院認本案以下所
    引用之證據均有證據能力，合先敘明。
貳、實體事項：
一、訊據被告丙○○固坦承有將本件帳戶之存摺、金融卡及印章
    等物，出售予某不詳姓名之成年人之事實，惟辯稱：不知對
    方是詐欺集團，詐欺集團所為之事情均不知情云云。經查：
（一）告訴人甲○○於上開時間，遭詐欺集團以上開方法詐騙，
      使告訴人甲○○誤以為真，而匯款28,000元至本件帳戶，
      旋遭人提領一空等情，業據證人即告訴人甲○○指述明確
      （詳台灣士林地方法院檢察署95年度他字第2020號卷第3
      至11頁），復有台灣郵政股份有限公司鳳山郵局96年4 月
      25日鳳營字第0960100630號函及所附之丙○○開戶基本資
      料、台灣郵政股份有限公司鳳山郵局96年6 月26日鳳營字
      第0960100982號函及所附之丙○○上開帳戶歷史交易清單
      、甲○○之匯款單1 紙在卷可查（見96年度偵字第10510
      號卷第4 、5 頁、本院96年度簡字第3101號卷第16、17頁
      、台灣士林地方法院檢察署95年度他字第2020號卷），上
      開事實堪信為真，足認被告所申請之上開帳戶確已遭該犯
      罪集團用以充作詐騙被害人甲○○之工具甚明。
（二）被告固以前詞置辯云云，然按金融帳戶通常專屬個人使用
      ，具有強烈之屬人性格，且現今申辦金融帳戶甚為普及，
      並無任何特殊之限制，一般民眾皆得輕易申請1 個至多個
      金融帳戶使用，此乃眾所週知之事實。故一旦有人刻意收
      集他人金融帳戶使用，依一般常識，極易判斷係隱身幕後
      之人為規避偵查機關循線追查之考慮而為，自可產生與不
      法犯罪目的相關之合理懷疑。且日常生活中，不法之徒利
      用人頭戶申請金融帳戶進行之不法行為，最常見者不外詐
      騙他人錢財，此經傳播媒體多所報導，政府機關亦廣為宣
      導，一般稍具知識之人，對此情形絕難諉以不知。被告乃
      智慮正常之成年人，又非無社會經驗之人，對將所申請之
      郵局帳戶出售非親非故之陌生人，極可能遭詐欺者用作詐
      取財物之工具，衡情應有所預見，猶將之出售他人使用，
      顯有容認犯罪事實發生之本意，足堪認定。
（三）本案事證已臻明確，被告犯行堪以認定，應予依法論科。
二、論罪科刑
（一）被告行為後，刑法、刑法施行法業已於民國94年2 月2 日
      、95年6 月14日修正公布，並均自95年7 月1 日施行，參
      酌最高法院95年5 月23日刑事庭第8 次會議決議，應依刑
      法第2 條第1 項之規定，為新舊法比較：
1、刑法第30條第1 項、第2 項原規定：「幫助他人犯罪者，為
   從犯。雖他人不知幫助之情者，亦同。從犯之處罰，得按正
   犯之刑減輕之」，修正為「幫助他人實行犯罪行為者，為幫
   助犯。雖他人不知幫助之情者，亦同。幫助犯之處罰，得按
   正犯之刑減輕之」，於本件被告所幫助之正犯行為人業已著
   手實行詐欺取財行為，修正前後規定均認應論以幫助犯，且
   均得減輕其刑，二者規定適用之結果並無不同，尚非法律變
   更，無庸依刑法第2 條第1 項為新舊法比較，應逕適用現行
   刑法第30條之規定。
2、按被告行為後，刑法施行法增訂第1 條之1 ，並規定：「中
   華民國94年1 月7 日刑法修正施行後，刑法分則編所定罰金
   之貨幣單位為新臺幣。94年1 月7 日刑法修正時，刑法分則
   編未修正之條文定有罰金者，自94年1 月7 日刑法修正施行
   後，就其所定數額提高為30倍。但72年6 月26 日 至94年1
   月7 日新增或修正之條文，就其所定數額提高為3 倍。」，
   惟經比較增訂之刑法施行法第1 條之1 與被告行為時之罰金
   罰鍰提高標準條例第1 條前段、現行法規所定貨幣單位折算
   新台幣條例第2 條，二者規定適用之結果並無不同，尚非法
   律變更，無庸依刑法第2 條第1 項為新舊法比較，應逕適用
   現行刑法施行法第1 條之1 之規定。
3、刑法第47條原規定：「受有期徒刑之執行完畢，或受無期徒
   刑或有期徒刑一部之執行而赦免後，5 年以內再犯有期徒刑
   以上之罪者，為累犯，加重本刑至2 分之1 。」，修正為「
   受徒刑之執行完畢，或一部之執行而赦免後，5 年以內故意
   再犯有期徒刑以上之罪者，為累犯，加重本刑至2 分之一。
   第98條第2 項關於因強制工作而免其刑之執行者，於受強制
   工作處分之執行完畢或一部之執行而免除後，5 年以內故意
   再犯有期徒刑以上之罪者，以累犯論。」刑法關於累犯要件
   之規定，將原條文第47條之文字酌作修正後改列為現行法第
   47條第1 項，本件被告不論依修正前刑法第47條之規定或依
   修正後刑法第47條第1 項之規定均認應論以累犯，二者規定
   適用之結果並無不同，尚非法律變更，無庸依刑法第2 條第1
   項為新舊法比較，應逕適用現行刑法第47條第1項之規定。
4、本件被告犯罪時之刑法第41條第1 項前段規定：「犯最重本
   刑為5 年以下有期徒刑以下之刑之罪，而受6 個月以下有期
   徒刑或拘役之宣告，因身體、教育、職業、家庭之關係或其
   他正當事由，執行顯有困難者，得以1 元以上3 元以下折算
   一日，易科罰金。」又被告行為時之易科罰金折算標準，修
   正前罰金罰鍰提高標準條例第2 條前段（現已刪除）規定，
   就其原定數額提高為100 倍折算1 日，則本件被告行為時之
   易科罰金折算標準，應以銀元300 元折算1 日，經折算為新
   臺幣後，應以新臺幣900 元折算為1 日。惟95年7 月1 日修
   正公布施行之刑法第41條第1 項前段則規定：「犯最重本刑
   為5 年以下有期徒刑以下之刑之罪，而受六個月以下有期徒
   刑或拘役之宣告者，得以新臺幣1 千元、2 千元或3 千元折
   算1 日，易科罰金。」是比較新舊法結果，以舊法較有利於
   被告。
5、被告行為後刑法第33條第5 款固於95年7 月1 日修正公佈施
   行，而將原「罰金：1 元以上」之罰金最低額規定修正為「
   罰金：新台幣1 千元以上，以百元計算之。」是比較新舊法
   結果，以舊法較有利於被告。
6、 經綜合比較結果，關於刑法第41條第1 項、第33條第5 款之
   新法對被告並非有利，應依刑法第2 條第1 項前段之規定，
   適用行為時法即修正前之刑法處斷之。
（二）按刑法上之幫助犯，係對於犯罪與正犯有共同之認識，而
      以幫助之意思，對於正犯資以助力，而未參與實施犯罪之
      行為者而言，是以，如未參與實施犯罪構成要件之行為，
      且係出於幫助之意思提供助力，即屬幫助犯，而非共同正
      犯。被告販賣本件帳戶予某不詳姓名之成年人使用，使該
      成年人得基於詐欺取財之犯意，向告訴人甲○○施用詐術
      ，致使其陷於錯誤，匯款28,000元至本件帳戶內，而遂行
      詐欺取財之犯行，然被告單純出售金融帳戶供人使用之行
      為，並不等同於向被害人施以欺罔之詐術行為，且亦無證
      據證明被告有參與詐欺取財犯行之構成要件行為，是被告
      提供金融帳戶供人使用之行為，對於該詐騙集團遂行詐欺
      取財犯行，資以助力，故核被告所為係犯刑法第30條第1
      項前段、同法第339 條第1 項之幫助詐欺取財罪。又被告
      幫助他人實施犯罪，應依刑法第30條第2 項規定減輕其刑
      。末被告曾因懲治盜匪條例案件，經本院以78年度訴字第
      1921號判處有期徒刑7 年6 月，嗣經上訴，經台灣高等法
      院台南分院以79年度上訴字第741 號駁回上訴確定，於82
      年7 月3 日縮短刑期假釋出監，假釋期間並付保護管束，
      嗣經撤銷假釋入監執行，復於87年4 月2 日縮短刑期假釋
      出監，88年6 月30日縮刑期滿未經撤銷假釋而視為已執行
      完畢等情，有卷附臺灣高等法院被告前案紀錄表1 份可按
      ，其於該有期徒刑執行完畢後，5 年內故意再犯本件有期
      徒刑以上之罪，為累犯，應依刑法第47條第1 項之規定加
      重其刑，並先加後減。
（三）被告丙○○犯罪事證明確，原審予以論罪科刑，固非無見
      ，惟按「犯罪在中華民國96年4 月24日以前者，除本條例
      另有規定外，有期徒刑、拘役或罰金，減其刑期或金額2
      分之1 」，96年7 月4 日制定公布，並自96年7 月16日施
      行之中華民國96年罪犯減刑條例第2 條第1 項第3 款定有
      明文。被告所犯上開幫助詐欺罪之犯罪時間，係在96年4
      月24日之前，覆核無同條例所定不得或不予減刑之情形，
      即應依同條例第2 條第1 項第3 款規定，減其刑期2 分之
      一。原判決未及適用中華民國96年罪犯減刑條例規定予以
      減刑，仍難以維持。檢察官以被告有犯罪前科，而再將本
      件帳戶之資料交付他人使用，恐與該詐騙集團有共同正犯
      之犯意聯絡，原審量處被告有期徒刑4 月顯屬過輕云云，
      惟查，公訴人雖依告訴人甲○○之請求，而提起上訴，然
      觀之本案之犯罪情節，告訴人甲○○因受騙而匯入本件帳
      戶之金額僅28,000元，縱令告訴人甲○○尚有匯款至其他
      人頭帳戶，自難將告訴人甲○○因詐欺所受全部之損害，
      令被告一併負責，且查無其他具體證據足以證明被告屬詐
      欺取財之正犯，尚無法僅因被告有犯罪前科即推認被告有
      該當正犯之可能。因此，原審在量刑時亦係斟酌告訴人甲
      ○○匯入本件帳戶之金額僅28,000元，而量處被告有期徒
      刑4 月，已考量本案犯罪情節之輕重，難謂有量刑過輕之
      虞，則公訴人執上詞提起上訴，指摘原審量刑過輕，請求
      撤銷原審判決，為無理由。然原判決既有上開可議之處，
      自應由本院予以撤銷改判。爰審酌當今不法份子詐騙手法
      不斷翻新，行徑猖獗，惟為避免追查，均以使用人頭帳戶
      以達其詐取財物之手法，嚴重危害人與人間互信基礎及社
      會安寧秩序，被告提供本件帳戶與他人，使不法份子藉此
      方式，輕易於詐騙告訴人甲○○後取得財物，致檢警難以
      追緝，助長詐騙之犯罪風氣，惟告訴人王仲因受騙損失之
      金額僅28,000元，另衡被告犯後未坦承犯行，難認已有知
      錯悔改之意及被告犯罪之動機、目的、前科素行、手段、
      所生危害、智識程度、生活狀況等一切情狀，量處如主文
      第2 項所示之刑，並諭知易科罰金之折算標準。又查被告
      犯罪行為時間，係在96年4 月24日以前，符合中華民國96
      年罪犯減刑條例第2 條第1 項第3 款規定，應減其宣告刑
      二分之一如主文第2 項所示，並再諭知易科罰金之折算標
      準，以資懲戒。
三、被告經合法傳喚，無正當理由不到庭，爰不待其陳述逕行判
    決。
四、公訴人請求函詢本件帳戶是否仍在使用中乙節，惟本件帳戶
    是否仍在使用與本件被告之幫助詐欺取財犯行無涉，即便本
    件帳戶尚在使用，亦可能係被告基於其他原因而使用該帳戶
    ，無法證明被告是否該詐騙集團之共同正犯，爰不為函詢之
    調查，附此敘明。
據上論斷，應依刑事訴訟法第455 條之1 第1 項、第3 項、第36
9 條第1 項前段、第364 條、第371 條、第299 條第1 項前段，
刑法第2 條第1 項前段、（原審判決誤繕為修正前刑法）第30條
第1 項前段、第2 項、（原審判決誤繕為修正前刑法）第339 條
第1 項、第47條第1 項、修正前刑法第41條第1 項前段，刑法施
行法第1 條之1 ，廢止前罰金罰鍰提高標準條例第2 條，中華民
國96年罪犯減刑條例第2 條第1 項第3 款、第4 條、第7 條，判
決如主文。
本案經檢察官乙○○到庭執行職務
中　　華　　民　　國　　96　　年　　12　　月　　12　　日
                  刑事第三庭  審判長法　官  蔡國卿
                                    法  官  蔡書瑜
                                    法  官  何佩陵
以上正本證明與原本無異。
不得上訴。
中　　華　　民　　國　　96　　年　　12　　月　　12　　日
                                    書記官  鍾淑美
附錄本案所犯法條：
刑法第339條
意圖為自己或第三人不法之所有，以詐術使人將本人或第三人之
物交付者，處5 年以下有期徒刑、拘役或科或併科1 千元以下罰
金。
以前項方法得財產上不法之利益或使第三人得之者，亦同。
前二項之未遂犯罰之。
